【裁判字號】    89,判,1008
【裁判日期】    890406
【裁判案由】    新型專利異議
【裁判全文】
行  政  法  院  判  決                          八十九年度判字第一○○八號
    原      告  甲○○
    被      告  經濟部智慧財產局
右當事人間因新型專利異議事件，原告不服行政院中華民國八十八年一月二十九日台
八十八訴字第○四一五五號再訴願決定，提起行政訴訟。本院判決如左︰
    主  文
原告之訴駁回。
    事  實
本件關係人鄭蒼見之前手泉順金屬工業有限公司（以下稱泉順公司）於八十五年十月
二十八日，以其「管接頭之改良」係由具有複數個插入端的接頭，及複數根貫穿並螺
合於接頭徑向的夾持螺釘所組成，其中接頭所具有的插入端互相連通；特徵在於接頭
之內徑由每一個插入端以軸心方向向內逐漸縮小，藉以成為一具適當錐度之圓錐斜面
等情，向被告申請新型專利，經被告編為第00000000號審查，准予專利。旋
泉順公司申准將申請權讓與關係人。公告期間，原告以本案有違專利法第九十七條、
第九十八條第一項第一款、第二款及第二項規定，檢具無牙薄鋼導線管附屬品型錄（
以下稱引證一）、泉順公司申請之「TEMT」商標資料影本（以下稱引證二）、泉順公
司所開立八十五年一月二十五日及同年八月二十五日之統一發票影本二張（以下分別
稱引證三之(一)及(二)）、型號「TE-31C」管接頭及經部分裁切剖開之實物各一件（以下
分別稱引證四及五）、管接頭剖面圖（以下稱引證六）及正文書局有限公司於八十四
年九月一日出版之「壓鑄模設計與製作」一書（以下稱引證七），對之提起異議。案
經被告審查，為「本案異議不成立。」之審定，發給八十七年五月十五日台專（判）
○五○一七字第一一五六八三號專利異議審定書。原告不服，循序提起訴願、再訴願
，遞遭駁回，遂提起行政訴訟。茲摘兩造訴辯意旨如次：
原告起訴意旨略以︰一、按「稱新型者，謂對物品之形狀、構造或裝置之創作或改良
。」且該新型應無下列情事：「(一)申請前已見於刊物或已公開使用者。(二)有相同之發
明或新型申請在先並經核准專利者。」及「新型係運用申請前既有之技術或知識，而
為熟習該項技術者所能輕易完成且未能增進功效時，雖無前項所列情事，仍不得依本
法申請取得新型專利。」分別為專利法第九十七條、第九十八條第一項第一、二款、
第二項所明文規定。故新型專利案件，自不得於其申請日以前即已被公開使用，或與
申請在先且已核准之發明或新型相同；或其所運用技術或知識，係熟習該項技術者所
能輕易完成且未能增進功效。如有違反其一規定，應不予新型專利權。二、原告多方
面蒐集有關證據，在丸一鋼管株式會社所製造生產的電線管附屬品型錄封
面上的管接頭與本案管接頭內部構造相同，附上型錄Ｅ42管接頭及經切開之
實物各壹仟，其管接頭之特徵為具有複數個插入端的接頭，以及複數個貫穿並螺合於
該接頭徑向的夾持螺釘所組成，其中該接頭具有的插入端互相連通，其特徵在前述接
頭的內壁，係由前述每一個插入端以軸心方向向內逐漸縮小其內徑，藉以成為一具有
適當的圓錐斜面，及在接頭每一插入端口與兩個圓錐斜面之間各置橡膠環，以達完成
密合，以防止灌漿時，水泥利用接頭與電管之間所存在的縫隙，而滲透到電管的管路
內導致管路阻塞。本實體管接由每一插入端以軸心方向向內逐漸縮小其內徑，因此管
接頭由插入端48.7mm至中心48.3mm，形成錐度在插入端較大電線管易於插入，至中心
處圓錐面便與電管管端外緣配合，由於電管屬電縫管其外徑無法達到真圓度就以本管
接實體Ｅ42，其電管外徑為47.8mm，而外徑的誤差值±0.3mm正和負之間的誤差等於0
.6mm，可見電管的管端外緣與圓錐面如果要達到接管後相互密合是不夠的，使水泥在
灌注時，尚有可能從隙縫滲入造成管路堵塞，因每支電管之外徑誤差不盡相同的，就
原告所附上管接頭實物一只及切開部一只（型錄於一九九六年十月六日出版），此管
接在日本也申請專利中，由實體可知在管接頭的插入端口及中心套上防水橡膠方可以
達到相互密合，才能完全防止水泥灌注時，從隙縫進入造成堵塞。原告所附之管接頭
實物與型錄，足以證明泉順公司所申請管接頭之改良，不具進步性且早已公開使用，
因此請求撤銷其專利權。由上證明公告中之第00000000號「管接頭之改良」
新型專利申請以前，丸一鋼管株式會社的附屬品之管接頭已公開發行，有型
錄上的發行日期為證。三、祥暠企業有限公司（下簡稱祥暠公司）核准設立日期為中
華民國八十二年十月二十八日，所營事業為無牙鋼管接頭零件、電器控制器材、配電
盤買賣業務，其管接頭、盒接頭零件銷售遍及台灣全省各水電材料行。祥暠公司生產
的管接頭與泉順公司申請公告之第00000000號「管接頭之改良」是相同的。
祥暠公司產品亦被使用在國民黨新建中央黨部大樓內，由全鎰水電工程有限公司負責
配管，裝配自八十五年三月份起陸續裝置於國民黨新建中央黨部大樓，至八十五年底
完工，有祥暠公司開給全鎰公司發票影本，及祥暠公司產品使用在國民黨新建中央黨
部大樓內之拍照可證，並請至國民黨新建中央黨部大樓現地履勘。綜上，請為撤銷再
訴願決定、訴願決定及原處分之判決等語。
被告答辯意旨略以︰行政訴訟理由主要以訴訟附件一、二「型錄、圖示及實
物」及附件三至七「祥暠公司產品實物相關型錄、發票、照片等」說明系爭案不具新
穎性及進步性，並要求至國民黨中央黨部現場參驗。然訴訟附件之「」及「
祥暠公司」之型錄、實物及相關證物等均未於異議階段提出，且未發交關係人答辯，
屬訴訟階段新證據，自非原異議階段所得審究之範疇。綜上所述，原處分並無違法，
敬請駁回原告之訴等語。
    理  由
按稱新型者，謂對物品之形狀、構造或裝置之創作或改良，為專利法第九十七條所規
定。又公告中之新型，任何人認有違反專利法第九十七條至第九十九條規定而向專利
專責機關提起異議者，依同法第一百零二條第一項規定，除應備具異議書外並應附具
證明文件；從而有無違反專利法規定之情事，依法應由異議人附具證據供查。本件被
告審查原告之新型專利異議，以引證一記載管接頭規格E-31；型號TE-31C；定價每組
二十二元。引證二所載商標圖樣「TEMT」之申請日期為八十五年十月九日，公告日期
為八十六年八月十六日。引證三之(一)係八十五年一月二十五日所開立之統一發票，記
載品名：無牙管零件，附表記載「管接E-31，EMTS-010，單價六．六○元，引證三之
(二)係八十五年八月二十五日開立之統一發票，並無管接E-31之記載。引證四樣品壓鑄
TEMTTE-31C字樣。引證五之剖面中央具有凸柱。引證六顯示管徑朝中央軸心方向逐漸
縮小其內徑。然引證一並未揭示印製日期，且僅為產品之外觀圖，無法得知其結構特
徵。引證二亦未揭示管接頭結構。引證三之(一)及(二)開立日期早於引證二之申請日期；
引證四及引證五雖壓鑄有「TEMT TE-31C 」字樣，惟無法經由引證三所載之型號，或
引證一得知其製造日期是否早於本案申請日。引證一至六均不具證據力。至所稱引證
一之管接頭係由壓鑄成形，本案亦同，且由引證七第二五八頁壓鑄件的脫模斜度，可
知圓錐斜面之心形孔件為壓鑄成形之一般設計，本案不具進步性云云，以引證七第二
五八頁表一一－二「側壁厚與脫模斜度的關係」與本案之管接頭不同，引證七第二五
九頁表一一－三「壓鑄件的孔徑設計限度（mm）」所載，鑄件孔最大直徑為二十五毫
米與引證四直徑在三十二．一至三十二．四毫米之間不符，引證七所載壓鑄件的脫模
斜度，無法推知本案第一圓錐面及第二圓錐面，且本案圓錐面須和電管管端外緣配合
，與引證七脫模斜度之技術不同。本案之接頭接於電管後，電管之管端外緣與圓錐面
相互密合，使水泥在灌注時，不致由電管與接頭之間的縫隙滲入造成管路堵塞，具進
步性。本案無違專利法第九十七條、第九十八條第一項第一款、第二款及第二項規定
，乃為本案異議不成立之審定。原告不服，以引證一已標示「TEMT」商標圖樣及E-19
、E-25、E-31等管接頭之規格及型號，其商標圖樣、商品名稱與引證二所載相符，可
證引證一為泉順公司所印製，引證三之發票章、品名、規格及型號，亦可證為泉順公
司所開立，由引證三所載之規格與引證一對照，可證引證一所載之管接頭於八十五年
一月二十五日前已有公開銷售之事實；引證七雖與引證四之尺寸不符，惟二者之結構
均係於一孔中形成具斜度之錐面，並藉該斜面達到特定之功效云云，提起一再訴願，
一再訴願決定除持與原處分相同之論見外，並以引證一未印製日期，且僅具外觀圖，
並無內部詳細結構。引證二之商標圖樣雖與引證一相同，惟商標之申請日或公告日均
無法作為商標使用日期之佐證，自無法由商標之申請日推知引證一之印製日期。引證
三之(一)附表所載管接 E-31 EMTS-010．．．單價六．六○元，三之(二)所載品名薄鋼管
E-25及管接E-19之定價與引證一所載不符，自無法據以證明引證三所載之產品與引證
一相同。引證四及引證五僅標示TEMT TE-31C 字樣，與引證三之(一)附表所載不同，亦
無法證明引證四及引證五相同於引證三所載之物品，即無法證明引證四及引證五之公
開日早於本案之申請日。引證六之圖式揭示一管徑係朝中央軸心方向逐漸縮小之管接
頭剖面結構，然未標示日期。引證七所載脫模斜度之技術與本案圓錐面須和電管管端
外緣配合之技術不同，引證一至七均不具證據力，遂駁回其一再訴願。經核原處分所
為異議不成立之審定，及一再訴願決定加以維持，均無不合。原告於起訴意旨亦未對
再訴願決定加以指摘，僅訴稱：其在日本丸一鋼管株式會社製造生產的電
線管附屬品型錄上，發現與本案構造相同的管接頭，且公開在本案申請之前。又祥暠
公司生產的管接頭與本案之「管接頭改良」二者相同，該公司管接頭自八十五年三月
起被使用於國民黨新建中央黨部大樓內，至八十五年年底完工，其公開使用之時期亦
早於本案云云。查異議人補提理由及證據，應自異議之日起一個月內為之，專利法第
一百零二條第二項定有明文。本件原告起訴時始提出新的異議證據，即日本丸一鋼管
株式會社製造生產之型錄及祥暠公司產品使用資料，均非在異議之日起一個月所提出
，自非法所許，且其於起訴中所提之證據，既未經被告審查，亦未依異議程序送請關
係人答辯，自難採為本案之引證資料，從而原告起訴意旨非有理由，應予駁回。
據上論結，本件原告之訴為無理由，爰依行政訴訟法第二十六條後段，判決如主文。
中    華    民    國     八十九      年      四      月       六        日
                    行 政 法 院 第 一 庭
                                審 判 長 評  事      藍  獻  林
                                         評  事      徐  樹  海
                                         評  事      黃  璽  君
                                         評  事      廖  宏  明
                                         評  事      鄭  忠  仁
右  正  本  證  明  與  原  本  無  異
                                         法院書記官  彭  秀  玲
中    華    民    國     八十九      年      四      月       六        日


司法院資訊處製作；財團法人民間司法改革基金會備份。
